臺灣高雄地方法院民事判決　　　　　　 98年度簡上字第195號
上訴人即附
帶被上訴人　賴澄枝即林立洽之.
　　　　　　林顯彰即林立洽之.
　　　　　　林大順即林立洽之.
　　　　　　林大權即林立洽之.
兼上四人共同
訴訟代理人　林大源即林立洽之.
被上訴人即
附帶上訴人　吳惠美（兼吳邱玉況之承受訴訟人）
　　　　　　　　　　號
　　　　　　吳孟憲
　　　　　　吳周素琴
　　　　　　吳和（兼吳邱玉況之承受訴訟人）
　　　　　　吳亞哲（兼吳邱玉況之承受訴訟人）
　　　　　　吳佩紋（兼吳邱玉況之承受訴訟人）
上　一　人
法定代理人　王力巧
兼上六人共同
訴訟代理人　吳佩芳（兼吳邱玉況之承受訴訟人）
　　　　　　　　　　號
上列當事人間請求清償借款事件，兩造對於民國98年4 月24日本
院高雄簡易庭98年度雄簡字第1252號第一審判決分別提起上訴及
附帶上訴，本院於民國100 年5 月2 日言詞辯論終結，判決如下
：
    主      文
上訴及附帶上訴均駁回。
第二審訴訟費用由上訴人負擔；附帶上訴費用由附帶上訴人負擔
。
    事實及理由
一、按當事人死亡者，訴訟程序在有繼承人、遺產管理人或其他
    依法令應續行訴訟之人承受其訴訟以前當然停止。又民事訴
    訟法第168 條至第172 條規定之承受訴訟人，於得為承受時
    ，應即為承受之聲明，民事訴訟法第168 條、第175 條分別
    定有明文。查訴外人林立洽在提起上訴後，於民國98年7 月
    17日死亡，經其繼承人即配偶賴澄枝、子女林顯彰、林大順
    、林大權及林大源（下稱林大源等人）聲明承受訴訟，有戶
    籍謄本、繼承系統表及聲明承受訴訟書狀在卷可憑（見本院
    卷第82至85、156 、239 頁）；訴外人吳邱玉況在提起附帶
    上訴後，於99年6 月23日死亡，經其繼承人即子女吳惠美、
    孫子女吳和及吳佩芳（即吳邱玉況之長子吳仲文部分之代
    位繼承人）與吳亞哲及吳佩紋（即吳邱玉況之三男吳孟璋部
    分之代位繼承人，下與吳惠美、吳和、吳佩芳合稱吳惠美
    等5 人）聲明承受訴訟，有死亡證明書、戶籍謄本、繼承系
    統表及聲明承受訴訟書狀在卷可憑（見本院卷第178 至180
    、221 、233 、249 、250 頁），揆諸前揭規定，應予准許
    。
二、上訴人起訴主張：訴外人即吳惠美等5 人之被繼承人吳邱玉
    況邀同訴外人即被上訴人吳惠美、吳孟憲、吳周素琴、吳和
    及吳佩芳（與吳惠美等5 人合稱吳佩芳等7 人）之被繼承
    人吳木春共同向訴外人即林大源等人之被繼承人林立洽借款
    ，約定借款金額、期間、利息及違約金計算方式均如附表一
    所示（下稱系爭借款），經吳木春及吳邱玉況簽發附表二之
    本票（下稱系爭本票）交付林立洽作為借款及收款之憑證。
    詎吳邱玉況及吳木春屆期未依約還款，依法應負清償之責。
    惟吳木春已於90年11月8 日死亡，其繼承人之一即長子吳仲
    文亦於95年3 月26日死亡（吳周素琴、吳和及吳佩芳為吳
    仲文之繼承人），餘繼承人未於法定期限內依法辦理限定繼
    承或拋棄繼承，為此，爰依消費借貸及繼承之法律關係，請
    求被上訴人連帶清償系爭借款等語。並聲明：被上訴人應連
    帶給付上訴人新台幣（下同）130,000 元及自92年11月4 日
    起至清償日止，按週年利率20％計算之利息，另按週年利率
    20％計算之違約金。原審判決被上訴人應連帶給付上訴人13
    0,000 元及自92年11月4 日起至清償日止，按週年利率5 ％
    計算之利息，而駁回上訴人其餘請求；上訴人不服，就其敗
    訴部分提起一部上訴，並於本院聲明：(一)原判決關於駁回後
    開第2 項部分廢棄。(二)被上訴人應給付上訴人130,000 元自
    92年11月4 日起至清償日止，按週年利率15％計算之利息。
    另就附帶上訴部分，答辯聲明：附帶上訴駁回。
三、被上訴人則以：吳邱玉況不識字，不可能於系爭本票上簽名
    ，而系爭本票上「吳木春」之簽名亦非本人所為，林立洽應
    舉證證明系爭本票確屬吳邱玉況及吳木春簽發。再者，林立
    洽雖主張吳木春及吳邱玉況有借貸系爭借款，然除系爭本票
    外，未曾提出證據證明吳木春及吳邱玉況與林立洽有消費借
    貸之合意，亦未證明林立洽已交付款項，足見系爭本票屬虛
    偽。又縱認吳木春及吳邱玉況與林立洽間確有消費借貸關係
    存在，林立洽請求之違約金過高，應予酌減，且92年9 月22
    日以前之利息已罹於時效等語置辯，並於原審聲明：駁回上
    訴人之訴。原審判決被上訴人一部敗訴後，被上訴人不服，
    就其敗訴部分提起附帶上訴，並於本院聲明：(一)原判決不利
    於附帶上訴人部分廢棄。(二)上開廢棄部分，上訴人在第一審
    之訴駁回。另就對造上訴部分，答辯聲明：上訴駁回。
四、兩造不爭執之事實：
  (一)吳木春於90年11月8 日死亡時，繼承人為吳邱玉況、吳仲文
    （吳周素琴、吳佩芳、吳和）、吳孟璋、吳惠美、吳孟憲
    。
  (二)吳仲文於95年3 月26日死亡時，繼承人為吳周素琴、吳佩芳
    、吳和。
  (三)吳孟璋於97年6 月4 日死亡，繼承人王淑惠即王力巧、吳亞
    哲、吳佩紋、吳邱玉況、吳孟憲、吳惠美、黃秀旗均拋棄繼
    承。
  (四)林立洽於98年7 月17日死亡，繼承人為林大源等人。
  (五)吳邱玉況於99年6 月23日死亡，繼承人為吳佩芳、吳和（
    代位繼承吳仲文部分）、吳亞哲、吳佩紋（代位繼承吳孟璋
    部分）、吳惠美。
  (六)吳木春有於系爭本票之發票人欄及背面捺印。
  (七)系爭本票上指印為吳木春右拇指指紋。
  (八)系爭本票正面記載欄蓋有「利息按年利率百分之二十計算」
    之字樣。背面所蓋「收款證明：本票據所載金額新台幣元正
    」、「發票人確定如數全部收訖屬實」、「本票據發票人授
    權…日期屬實」字句印章中，「本票據發票人授權…日期屬
    實」字句印章位置最左、偏低，墨色較淡，「收款證明：本
    票據所載金額新台幣元正」，位置最右，墨色較深，「發票
    人確定如數全部收訖屬實」位置在中間。金額壹拾參萬元印
    章，另外以印章蓋印。本票背面有吳木春、吳三郎、吳邱玉
    況之字樣。吳木春最右邊，位於「收款證明：本票據所載金
    額新台幣元正」字句下方。吳三郎，中間，遭劃掉，位於「
    發票人確定如數全部收訖屬實」字句下方。吳邱玉況，最左
    邊，位於「本票據發票人授權…日期屬實」字句下方。
五、本件爭點：
  (一)吳木春是否以簽發系爭本票向林立洽借貸130,000 元？林立
    洽有無交付130,000 元予吳木春？
  (二)如吳木春與林立洽於87年9 月23日成立130,000 元之消費借
    貸契約，利息是否約定為週年利率20％？
  (三)上訴人請求被上訴人連帶給付就130,000 元借款自92年11月
    4 日起至清償日止，按週年利率15％計算之利息，有無理由
    ？
六、茲將本件爭點，茲析述得心證之理由如下：
  (一)吳木春是否以簽發系爭本票向林立洽借貸130,000 元？林立
    洽有無交付130,000元予吳木春？
    1.按私文書經本人或其代理人簽名、蓋章或按指印或有法院
      或公證人之認證者，推定為真正，民事訴訟法第358 條第
      1 項定有明文。
    2.上訴人主張系爭本票係吳木春簽發，且已向林立洽取得13
      0,000 元之借款等語，然為被上訴人所否認，並辯稱：縱
      系爭本票正面及背面係由吳木春捺印，然系爭本票背面以
      橡皮圖章所蓋字樣大小不一，「收款證明」等字樣可能係
      吳木春捺印後遭人加蓋所致，況吳木春如有領取130,000
      元，應由吳木春自行填載系爭本票背面記載之收訖金額，
      自無另行就金額以橡皮圖章蓋印之必要云云。
    3.經查，系爭本票之發票人欄及背面均有吳木春右拇指指紋
      之指印乙節，為兩造所不爭，足認吳木春確有在系爭本票
      之發票人欄及背面捺印甚明。又觀諸系爭本票最右側記載
      欄印製有「利息自出票日起按每百元日息計付」、「逾期
      違約金另按每百元加日息計付」等文字，且該等文字屬一
      般工商本票印刷時即由印刷商依定型化格式製造，足認吳
      木春於系爭本票發票人欄捺印時，即已知悉上開利息等記
      載甚明，竟仍同意捺印，應認其同意上開約定。況吳木春
      前曾亦以簽發本票方式作為向林立洽借款之憑證乙節，業
      經本院96雄小字第6695號案件審認如上，且經判決確定，
      足認吳木春應係以簽發本票方式作為向林立洽借款之憑證
      ，是上訴人主張兩造以系爭本票之簽發成立消費借貸合意
      ，應屬可採。次查，系爭本票背面所蓋「收款證明：本票
      據所載金額新台幣元正」、「發票人確定如數全部收訖屬
      實」、「本票據發票人授權…日期屬實」字句印章中，「
      本票據發票人授權…日期屬實」字句印章位置最左、偏低
      ，墨色較淡，「收款證明：本票據所載金額新台幣元正」
      ，位置最右，墨色較深，「發票人確定如數全部收訖屬實
      」位置在中間。金額壹拾參萬元印章，另外以印章蓋印。
      本票背面有吳木春、吳三郎、吳邱玉況之字樣。吳木春最
      右邊，位於「收款證明：本票據所載金額新台幣元正」字
      句下方乙節，為兩造所不爭，且吳木春確有在系爭本票之
      發票人欄及背面捺印，已如前述，然依常情而論，吳木春
      簽發系爭本票後，自無另行再於系爭本票背面背書之理，
      顯見吳木春於系爭本票背面捺印之際，系爭本票背面應非
      係空白文件，始能合理解釋吳木春於系爭本票背面捺印之
      行為，則吳木春於系爭本票背面捺印之舉應具確認及證明
      系爭本票背面所載文字之目的。再者，系爭本票背面上吳
      木春之指印既屬真正，依上開說明，系爭本票背面記載之
      內容推定為真正，且系爭本票背面已載明「收訖證明：本
      票據所載金額新台幣壹拾參萬元正。發票人確已如數全部
      收訖屬實」等內容，自應推認林立洽已將130,000 元款項
      交付吳木春，況被上訴人未能提出具體證據證明前揭有關
      收訖證明之戳章係吳木春捺印後始加蓋於上，則被上訴人
      主張收訖證明之戳章乃事後加蓋云云，自非可採。
  (二)如吳木春與林立洽於87年9 月23日成立130,000 元之消費借
    貸契約，利息是否約定為週年利率20％？
    1.按當事人主張有利於己之事實者，就其事實有舉證之責任
      ，民事訴訟法第277 條前段定有明文。上訴人主張系爭本
      票正面記載欄處另外蓋有「利息按年利率百分之二十計算
      」之戳章（下稱系爭戳章），吳木春既於系爭本票正面捺
      印，證明吳木春已同意系爭借款之利息以週年利率20％計
      算，固提出由吳木春簽發之其他本票上有相同記載為憑云
      云，然為被上訴人否認，並辯稱：系爭戳章係吳木春於系
      爭本票捺印後，持票人自行加蓋，未經吳木春同意等語。
    2.經查，依系爭本票正面觀之（見原審卷第5 頁），系爭戳
      章係另行加蓋在記載欄最右側，又吳木春於系爭本票正面
      捺印之位置係發票人欄右側與地址下方接近記載欄左側之
      處，足見吳木春並未在系爭戳章上捺印。再者，系爭戳章
      依肉眼目視即能清楚辨別非屬系爭本票印製時所設計之定
      型化內容，堪認系爭戳章係印製後由他人加蓋，而依常理
      判斷，倘吳木春簽發系爭本票之際，林立洽就系爭借款之
      利息計算方式有別於系爭本票記載欄原始印製之計算方式
      ，並與吳木春達成合意，自無可能未要求吳木春於系爭戳
      章處捺印或簽名，避免借款人事後否認已另行約定利息之
      計算方式，惟吳木春並未於系爭戳章處簽名或捺印如上，
      自難僅憑上訴人提出吳木春簽發之其他本票即遽認吳木春
      與林立洽就系爭借款已達成按週年利率20％計算利息之合
      意。此外，上訴人既未能就加蓋文義為吳木春所同意一節
      舉證以實其說，尚難認上訴人此部分主張為可採。
  (三)上訴人請求被上訴人連帶給付就130,000 元借款自92年11月
    4 日起至清償日止，按週年利率15％計算之利息，有無理由
    ？
    1.按遲延之債務，以支付金錢為標的者，債權人得請求依法
      定利率計算之遲延利息；應付利息之債務，其利率未經約
      定，亦無法律可據者，週年利率為5 ％，民法第233 條第
      1 項前段、第203 條分別定有明文。再按繼承人對於被繼
      承人之債務，負連帶責任，98年6 月10日修正前民法第11
      53條第1 項定有明文。
    2.經查，吳木春於90年11月8 日死亡時，繼承人為吳邱玉況
      、吳仲文、吳孟璋、吳惠美、吳孟憲，而吳仲文於95年3
      月26日死亡時，繼承人為吳周素琴、吳佩芳、吳和，另
      吳孟璋於97年6 月4 日死亡，繼承人王淑惠即王力巧、吳
      亞哲、吳佩紋、吳邱玉況、吳孟憲、吳惠美、黃秀旗均拋
      棄繼承，而吳邱玉況於99年6 月23日死亡，繼承人為吳佩
      芳、吳和、吳亞哲、吳佩紋、吳惠美；林立洽於98年7
      月17日死亡，繼承人為林大源等人等節，為兩造所不爭，
      足認被上訴人均係吳木春之繼承人，林大源等人均係林立
      洽之繼承人無訛。又林立洽與吳木春於87年9 月23日成立
      130,000 元之消費借貸之合意，並已給付吳木春130,000
      元之借款，雖有利息約定，但上訴人未能舉證證明系爭借
      款之利率係週年利率20％等節如上，則依上開說明，上訴
      人請求被上訴人連帶給付130,000 元及自92年11月4 日起
      至清償日止，按週年利率5 ％計算之利息，自屬有據。至
      逾此範圍，即屬無據。
七、綜上所述，上訴人依消費借貸及繼承之法律關係，請求被上
    訴人清償系爭借款及利息，即屬有據，原審判令被上訴人應
    連帶給付上訴人130,000 元及自92年11月4 日起至清償日止
    ，按週年利率5 ％計算之利息，並無違誤。是本件上訴及附
    帶上訴意旨各就其不利部分指摘原判決不當，求予廢棄改判
    ，均難認為有理由，應予駁回。
八、本件事證已臻明確，兩造其餘攻擊防禦方法及舉證，核與判
    決結果不生影響，爰不逐一論駁，併此敘明。
九、據上論結，本件上訴為無理由，依民事訴訟法第436 條之1
    第3項 、第449 條第1 項、第78條規定，判決如主文。
中    華    民    國   100    年    5     月    16    日
                  民事第五庭  審判長法  官    黃國川
                                    法  官    張維君
                                    法  官    何佩陵
正本係照原本作成。
本判決不得上訴。
中    華    民    國   100    年    5     月    16    日
                                    書記官    陳喜苓
┌─────────────────────────────────────────────────┐
│附表一：（借款明細）                                                                              │
├──┬───┬─────┬─────┬─────────┬───────┬────────┬───┤
│編號│借款人│連帶保證人│借款金額  │借款期間          │約定利息      │約定違約金      │      │
├──┼───┼─────┼─────┼─────────┼───────┼────────┼───┤
│1   │吳邱玉│無        │13萬元    │87 年 9 月 23 日至│20%計算       │每百元日息 1 角 │      │
│    │況    │          │          │88 年 9 月 22 日止│              │計算懲罰性違約金│      │
│    │吳木春│          │          │，合計1年。       │              │，林立洽於原審請│      │
│    │      │          │          │                  │              │求以 20% 計算計 │      │
│    │      │          │          │                  │              │算，經原審駁回後│      │
│    │      │          │          │                  │              │，未予上訴。    │      │
└──┴───┴─────┴─────┴─────────┴───────┴────────┴───┘
┌──────────────────────────────────┐
│附表二：                                                            │
├──┬───────┬────────┬──────┬───────┤
│編號│ 發   票   日 │票面金額(新台幣)│到期日      │票  據  號  碼│
├──┼───────┼────────┼──────┼───────┤
│001 │87年9月23日   │130,000元       │88年9 月22日│CH NO188562   │
└──┴───────┴────────┴──────┴───────┘